臺灣屏東地方法院民事判決　　　　　　　 95年度訴字第193號
原　　　告　甲○○
訴訟代理人　天○○
被　　　告　酉○○
訴訟代理人　戌○○
被　　　告　乙○○
訴訟代理人　丁○○
被　　　告　丙○○
訴訟代理人　申○○
被　　　告　癸○○
訴訟代理人　丑○○○
被　　　告　卯○○
　　　　　　巳○○
　　　　　　　　　　　　3樓
　　　　　　子○○
　　　　　　未○
兼
訴訟代理人　辰○○
被　　　告　寅○○
　　　　　　　　　　　　號
　　　　　　午○○
　　　　　　亥○○
　　　　　　辛○○
　　　　　　己○○
　　　　　　庚○○
　　　　　　戊○○
　　　　　　壬○○
上列當事人間分割共有物事件，本院於民國96年9 月17日言詞辯
論終結，判決如下：
    主  文
被告辰○○、卯○○、巳○○、寅○○、午○○、子○○、未○
應就被繼承人蔡清和所遺坐落屏東縣崁頂鄉○○段六五六、六六
七、六六八、六六九、六七○、六七二、六七四地號土地，權利
範圍均為七分之一辦理繼承登記。
附表一所示所有權人共有坐落屏東縣崁頂鄉○○段六五六地號土
地，面積五一五點七八平方公尺，依附圖一所示以附表一分割方
法分割。
附表二所示所有權人共有坐落屏東縣崁頂鄉○○段六六七地號土
地，面積八一九三點○五平方公尺，依附圖一所示以附表二分割
方法分割。
附表三所示所有權人共有坐落屏東縣崁頂鄉○○段六六九地號土
地，面積一八○四點六○平方公尺，依附圖一所示以附表三分割
方法分割。
附表四所示所有權人共有坐落屏東縣崁頂鄉○○段六七○、六六
八地號如附圖一所示編號(1)土地，六七四地號如附圖一所示編號
(2)土地，面積分別為三四四點二六、三九點三六、四點三二平方
公尺，依附表四所示之共有人按附表所示應有部分保持共有。
附表四所示所有權人共有坐落屏東縣崁頂鄉○○段六七二地號、
六六八如附圖一所示編號(2)、六七四如附圖所示編號(2)部分土地
，面積分別為九點四六、四七點○三、一點八三平方公尺，應予
變賣，所賣得價金依附表四所示共有人按其應有部分比例分配。
被告辰○○、卯○○、巳○○、寅○○、午○○、子○○、未○
應連帶補償被告乙○○、癸○○、酉○○各新臺幣壹拾壹萬陸仟
壹佰貳拾元。
被告亥○○應補償被告乙○○、癸○○、酉○○各新臺幣壹拾壹
萬陸仟壹佰貳拾元。
被告乙○○應補償被告辰○○、卯○○、巳○○、寅○○、午○○、子○○、未○新臺幣貳萬捌仟貳佰拾玖元。
被告乙○○應補償原告甲○○新臺幣貳萬捌仟貳佰拾玖元。
被告癸○○、酉○○、丙○○各應補償被告辰○○、卯○○、巳
○○、寅○○、午○○、子○○、未○新臺幣伍萬貳仟肆佰拾
壹元。
被告癸○○、酉○○、丙○○各應補償原告甲○○新臺幣伍萬貳
仟肆佰拾壹元。
訴訟費用由原告、被告乙○○、癸○○、酉○○、丙○○各負擔
七分之一，被告辰○○、卯○○、巳○○、寅○○、午○○、子
○○、未○連帶負擔七分之一，被告亥○○、辛○○、戊○○、
己○○、庚○○、壬○○各負擔四二分之一。
    事實及理由
壹、程序方面：
  (一)按訴狀送達後，原告不得將原訴變更或追加他訴。但該訴訟
    標的對於數人必須合一確定時，追加其原非當事人之人為當
    事人者，不在此限，民事訴訟法第255 條第1 項第5 款定有
    明文。
  (二)查本件原告以坐落屏東縣崁頂鄉○○段656 、667 、668 、
    669 、670 、672 、674 地號土地（下稱656 、667 、668
    、669 、670 、672 、674 地號土地）原為原告及被告蔡清
    和、蔡石樹、丙○○、酉○○、癸○○、乙○○共有，共有
    人間無不為分割約定，為此以前開6 人為被告訴請分割系爭
    土地。嗣於訴訟進行中發覺蔡清和於民國74年間死亡，乃追
    加蔡清和之繼承人辰○○、卯○○、寅○○、午○○、子○○、未○為被告，並應就蔡清和所遺前開土地應有部分各1/
    7 辦理繼承登記。嗣蔡石樹於95年3 月4 日死亡，其繼承人
    於95年8 月28日辦理分割繼承，其中656 地號土地應有部分
    1/7 由庚○○繼承、667 地號土地應有部分1/7 由亥○○繼
    承、668 、670 、672 、674 地號土地應有部分各1/7 由壬○○繼承、669 地號土地由辛○○、戊○○、己○○、庚○○、壬○○各繼承1/35、並追加渠等為被告，並撤回蔡清和
    、蔡石樹部分，有除戶謄本、戶籍謄本、繼承系統表、土地
    登記簿在卷可稽，經核與前開規定無不合，應予准許。
  (三)被告丙○○、寅○○、午○○、亥○○、辛○○、己○○、
    庚○○、壬○○，經合法通知，均未於言詞辯論期日到場，
    核無民事訴訟法第386 條各款所列情形，爰依原告之聲請，
    由其一造辯論而為判決。
貳、實體方面：
一、原告起訴主張：
    656 、667 、668 、669 、670 、672 、674 地號土地，為
    兩造所共有，並無不能分割之情形，亦無不為分割之約定，
    爰依農業發展條例第16條第4 項之規定，請求准予合併分割
    如附圖二所示，俾使各共有人取得單獨所有權。並於本院聲
    明：(一)被告辰○○、卯○○、巳○○、寅○○、午○○、子
    ○○、未○應就被繼承人蔡清和所遺656 、667 、668 、66
    9 、670 、672 、674 地號土地，權利範圍各為1/7 辦理繼
    承登記。(二)請准將656 、667 、668 、669 、670 、672 、
    674 地號土地合併分割，分割方法：如附圖二所示編號A 部
    分，面積404.87平方公尺由原告及被告酉○○、乙○○、丙○○、癸○○各按應有部分1/7 、己○○按應有部分5156/1
    50783 、庚○○按應有部分12524/150738、壬○○按應有部
    分5747/150783 、辛○○按應有部分5156/150783 、戊○○
    按應有部分5156/150783 、亥○○按應有部分117044/15078
    3 分別共有、被告辰○○、卯○○、巳○○、寅○○、午○○、子○○、未○按應有部分1/7 公同共有；如附圖二所示
    編號B 部分，面積1507.83 平方公尺分歸原告所有；編號C
    部分，面積1507.83 平方公尺分歸被告辰○○、卯○○、寅
    ○○、午○○、子○○、未○公同所有；編號D 部分，面積
    1507.83 平方公尺分歸被告己○○、庚○○、壬○○、辛○○、戊○○、亥○○按己○○按應有部分5156/150783 、庚○○按應有部分12524/150738、壬○○按應有部分5747/150
    783 、辛○○按應有部分5156/150783 、戊○○按應有部分
    5156/150783 、亥○○按應有部分117044/150783 分別共有
    ；編號H 部分，面積1507.83 平方公尺分歸被告丙○○所有
    ；編號G 部分，面積1507.83 平方公尺分歸被告酉○○所有
    ；編號F 部分，面積1507.83 平方公尺分歸被告癸○○所有
    ；編號E 部分，面積1507.83 平方公尺分歸被告乙○○所有
    。
二、被告酉○○則以：不同意分割。若要分割不同意只分割667
    地號，希望依95年10月20日複丈成果圖來分割。若依法官分
    配之方式，則對於找補金額同意依據市價來補償。
三、被告乙○○則以：不同意分割。若要分割不同意原告所提只
    分割667 地號，因為大家的房子都已經蓋好，且有合法執照
    ，無法依此種方式分割。希望能依95年10月20日複丈成果圖
    來分割，若依法官分配之方式，則對於找補金額同意依據市
    價來補償，又668 、674 地號土地位於原告土地旁邊的部分
    ，應由原告自己承受。
四、被告丙○○則以：同意分割，但不同意原告所提只分割667
    地號之方式，希望依95年10月20日複丈成果圖來分割，若依
    法官分配之方式，則對於找補金額同意依據市價來補償。
五、被告癸○○則以：不同意分割。若要分割，道路部分應由共
    有人共同分擔。
六、被告卯○○、巳○○、子○○、未○、辰○○則以：不同意
    分割。若要分割，希望能依95年10月月20日複丈成果圖及每
    人的持分來分割。若依法官分配之方式，則伊分得之667 地
    號部分希望可以取直，而對於找補金額同意依據市價來補償
    。
七、被告戊○○則以：不同意分割。其父親蔡石樹過世後系爭土
    地已辦理分割繼承。不同意原告所提出只分割667 地號之方
    式，要分割就全部一起分割，而且要鑑界後才能分割。另附
    圖二編號D 所示土地上的房子是訴外人宇○○所有。
八、寅○○、午○○、亥○○、辛○○、己○○、庚○○、壬○○則未於言詞辯論期日到庭，亦未提出書狀為何聲明或陳述
    。
九、按各共有人得隨時請求分割共有物，但因物之使用目的不能
    分割或契約定有不分割之期限者，不在此限，民法第823 條
    第1 項定有明文。故共有物依其使用目的並非不能分割，而
    又未有不分割之期約者，各共有人自得隨時請求分割。次按
    ，農業發展條例第16條規定，每宗耕地分割後每人所得面積
    未達0.25公頃者，不得分割。然其但書第4 款規定，本條例
    於89年1 月4 日修正施行前之共有耕地，得分割為單獨所有
    。易言之，農業發展條例修正前已共有耕地之分割，其面積
    大小不受限制，雖分割後每筆面積未達0.25公頃，亦得為之
    （最高法院93年度臺上字第1799號判決參照）。查656 、66
    7 、668 、669 、670 、672 、674 地號土地原為被告即訴
    外人蔡文利共有，使用分區為一般農業區，共有人之應有部
    分均為1/7 ，原告於94年8 月15日以拍賣為原因自蔡文利取
    得前開7 筆土地應有部分1/7 ；被告亥○○、辛○○、戊○○、己○○、庚○○、壬○○部分則繼承自被繼承人蔡石樹
    並於95年8 月28日為分割繼承登記，則656 、667 、668 、
    669 、670 、672 、674 地號土地土地於農業發展條例89年
    1 月4 日修正施行前，即為多人共有之耕地，應屬農業發展
    條例89年1 月4 日修正施行前之共有耕地甚明，揆諸農業發
    展條例第16第1 項但書之規定，自得分割為單獨所有。而前
    開土地並無因物的使用目的不能分割，兩造亦無定有不能分
    割之期限，而兩造迄本件言詞辯論終結前仍無法達成分割協
    議，是以本件自應准予裁判分割。
十、按共有物之分割，性質上為處分行為，依民法第759 條規定
    ，共有之不動產之共有人中有人死亡，於其繼承人未為繼承
    登記前，不得分割共有物，為求訴訟經濟起見，得合併請求
    先辦理繼承登記，並請求該繼承人於辦理繼承登記後，與原
    告及其餘共有人分割共有之不動產。經查，原共有人蔡清和
    於起訴前已死亡，被告辰○○、卯○○、寅○○、午○○、
    子○○、未○、亥○○、辛○○、戊○○、己○○、庚○○
    、宇○○、地○○為其繼承人，並未就該應有部分辦理繼承
    登記，有土地登記謄本可稽，則原告請求其等應辦理繼承登
    記為公同共有，並無不合，自應准許，爰判決如主文第1 項
    所示。
十一、復按分割之方法不能協議決定者，法院得因任何共有人之
      聲請，命為原物分配於各共有人或變賣共有物，以價金分
      配於各共有人，民法第824 條第2 項第1 、2 款定有明文
      。而共有人因共有物分割之方法不能協議決定，而提起請
      求分割共有物之訴，應由法院依民法第824 條命為適當之
      分配，不受任何共有人主張之拘束。又分割共有物之訴，
      係就有共有關係之共有物，以消滅共有關係為目的，予以
      分割，使共有人就共有物之一部分單獨取得所有權之形成
      訴訟。兩筆土地之共有人及應有部分若非全部相同者，除
      經共有人全體同意外，法院不能任意予以合併分割。
十二、查本院為定分割方法，乃履勘現場並囑託屏東縣東港地政
      事務所至現場實施勘測，勘驗結果為：如附圖三編號(2)、
      (3)部分目前鋪設柏油路面，供道路使用；編號(3)部分為2
      樓磚造房屋由被告乙○○使用、左側土地則由被告癸○○
      、酉○○分別種植檳榔、香蕉；編號(7)為1 樓石綿瓦磚造
      房屋；編號(8)則為1 樓鐵皮鐵架建物，為丙○○所有，目
      前由第三人聲請強制執行查封中；編號(6)部分為2 樓磚造
      房屋為蔡石樹所有，於蔡石樹死亡後為蔡永鐘所有，左側
      土地則為蔡清和使用；編號(9)為3 樓鋼筋混凝土房屋，為
      原告所有，其餘部分土地則為空地，有本院勘驗筆錄、勘
      驗附圖及屏東縣東港地政事務所測繪之土地複丈成果圖（
      見本院卷第1 卷第185 頁至191 頁）在卷可按。茲656 、
      667 、668 、669 、670 、672 、674 地號土地共有人不
      同，各共有人就前開土地應有部分亦屬不同，有土地登記
      謄本可按，且未經共有人全體同意，原告主張將前開土地
      合併分割，自屬無據。本院審酌前開669 、667 地號土地
      上之建物目前仍由共有人居住使用，尚無不能使用之情事
      ，經濟價值高，於分割時應予保存。本院審酌前開土地之
      地形、共有人占有現況及共有人意願，認656 地號土地依
      附圖一所示以附表一分割方法分割；667 依附圖一所示以
      附表二分割方法分割；669 地號土地依附圖一所示以附表
      三分割方法分割。
十三、復按以原物為分配時，如共有人中，有不能按其應有部分
      受分配者，得以金錢補償之，民法第824 條第3 項定有明
      文。又關於共有物之分割，如依原物之數量按其應有部分
      之比例分配，價值顯不相當者，依其價值按其應有部分比
      例分配，仍不失為以原物分配於各共有人，否則不顧慮經
      濟上之價值，一概按其應有部分核算之原物數量分配者，
      將顯失公平，惟依其價值按應有部分比例分配原物，如有
      害經濟上之利用價值者，應認有民法第824 條第3 項之共
      有人中有不能按其應有部分受分配之情形，得以金錢補償
      之（最高法院63年台上字第2680號判決可資參照）。
十四、查656 、667 、669 地號土地依前開分割方法分割，除65
      6 地號土地按各共有人應有部分換算後之面積相符外，66
      7 地號土地除原告與被告丙○○分得面積與應有部分換算
      後之面積相符外，其餘共有人辰○○、卯○○、巳○○、
      寅○○、午○○、子○○、未○分得公同共有部分、庚○○分得部分各增加292.74平方公尺外（計算式如下：1,46
      3.18－《8,193.05÷7 》＝292.74），被告乙○○、癸○○、酉○○均各減少195.17平方公尺（計算式如下：《8,
      193.05÷7 》－975.27＝195.17）；669 地號土地除被告
      辛○○、戊○○、己○○、庚○○、壬○○分得面積與應
      有部分換算後之面積相符外，其餘共有人辰○○、卯○○
      、巳○○、寅○○、午○○、子○○、未○分得公同共有
      部分、原告甲○○分得部分各減少155.91平方公尺外（計
      算式如下：《1,804.60÷7 》－101.89＝155.91），被告
      乙○○增加47.46 平方公尺（計算式如下：305.26－《1,
      804.60÷7 》＝47.76） ，癸○○、酉○○、丙○○均增
      加88.12 平方公尺（345.92－《1,804.60÷7 》＝88.12
      ），各共有人所取得面積均較應有部分換算後之面積有所
      增減，價值上顯有所差異，依前揭規定，均應予找補。本
      院審酌前開土地均為農業用地，認以政府機關徵收土地按
      土地公告現值加4 成為找補基準尚屬適當。茲前開土地公
      告現值為每平方公尺850 元，加4 成後為每平方公尺1,19
      0 元為找補依據，並由面積增加共有人依共有人減少面積
      之比例找補。其中667 地號土地，應由被告辰○○、卯○○、巳○○、寅○○、午○○、子○○、未○應連帶找補
      被告乙○○、癸○○、酉○○各116,120 元（計算式如下
      ：292.74×1190÷3 ＝116,120 ，小數點以下四捨五入）
      ，被告亥○○應找補被告乙○○、癸○○、酉○○各116,
      120 元（計算式如下：292.74×1190÷3 ＝116,120 ，小
      數點以下四捨五入）；669 地號土地應由被告乙○○應找
      補被告辰○○、卯○○、巳○○、寅○○、午○○、子○○、未○28,239元（計算式如下：47.46 ×1190÷2 ＝
      28,239，小數點以下四捨五入），被告乙○○應找補原告
      甲○○28,239元（計算式如下：47.46 ×1190÷2 ＝28,2
      39，小數點以下四捨五入），被告癸○○、酉○○、丙○○各應找補被告辰○○、卯○○、巳○○、寅○○、午○○、子○○、未○52,431元（計算式如下：88.12 ×1190
      ÷2 ＝52,431，小數點以下四捨五入），被告癸○○、酉
      ○○、丙○○各應找補原告甲○○52,431元（計算式如下
      ：88.12 ×1190÷2 ＝52,431，小數點以下四捨五入）。
十五、另670 地號土地及如附圖一674 地號編號(1)、668 地號編
      號(1)部分土地目前供作道路使用，於使用目的上不能分割
      ，應由該土地共有人保持共有，並依附表四所示之共有人
      按其應有部分，保持共有。
十六、672 地號、668 地號如附圖一所示編號(2)部分土地、674
      地號如附圖所示編號(2)，面積分別為9.46、47.03 、1.83
      平方公尺，面積不大，若與細分，使用上及經濟上價值不
      高，應予變賣，並依所賣得價金依附表四所示共有人按其
      應有部分比例分配。
十七、綜上所述，兩造為系爭土地之共有人，系爭土地並無因使
      用目的不能分割或契約訂有不能分割期限等情事，兩造復
      無法進行協議分割，從而，原告本於民法第823 條第1 項
      前段之規定提起本訴，訴請裁判分割共有物，為有理由，
      應予准許，爰判決如主文第2 至11項所示。
十七、末按分割共有物之訴實質上並無所謂何造勝訴敗訴之問題
      ，是以如將訴訟費用完全命形式上敗訴之被告負擔，實欠
      公允。本院審酌兩造各自因本件訴訟所得到之利益，認本
      件之訴訟費用，應由兩造各以與應有部分相當之數，比例
      分擔。
據上論結，本件原告之訴為有理由，依民事訴訟法第385 條第1
項前段、第80條之1 、第85條第2 項，判決如主文。
中　　華　　民　　國　　96　　年　　10　　月　　 1  　日
                  民事第一庭    審判長法　官　徐美麗
                                      法  官  潘  快
                                      法  官  邱玉汝
正本係照原本作成。
如對判決上訴，須於判決送達後20日內向本院提出上訴狀，其未
表明上訴理由者，應於提出上訴後20日內向本院補提理由書狀（
均須按他造當事人之人數附繕本）。
中　　華　　民　　國　　96　　年　　10　　月　　2 　　日
                                      書記官  魏慧夷
附表一：
┌─────────────────────────────┐
│屏東縣崁頂鄉○○段656地號土地                             │
├────┬───────┬────────┬───────┤
│編    號│所有權人      │面積（平方公尺）│權利範圍      │
├────┼───────┼────────┼───────┤
│   Ａ   │乙○○        │73.68           │全部          │
├────┼───────┼────────┼───────┤
│   Ｂ   │癸○○        │73.68           │全部          │
├────┼───────┼────────┼───────┤
│   Ｃ   │酉○○        │73.68           │全部          │
├────┼───────┼────────┼───────┤
│   Ｄ   │丙○○        │73.68           │全部          │
├────┼───────┼────────┼───────┤
│   Ｅ   │庚○○        │73.68           │全部          │
├────┼───────┼────────┼───────┤
│   Ｆ   │辰○○、卯○○│73.68           │全部          │
│        │巳○○、寅○○│                │（公同共有）  │
│        │午○○、子○○│                │              │
│        │未○          │                │              │
├────┼───────┼────────┼───────┤
│   Ｇ   │甲○○        │73.68           │全部          │
└────┴───────┴────────┴───────┘
附表二
┌─────────────────────────────┐
│屏東縣崁頂鄉○○段667地號土地                             │
├────┬───────┬────────┬───────┤
│編    號│所有權人      │面積（平方公尺）│權利範圍      │
├────┼───────┼────────┼───────┤
│   Ａ   │乙○○        │975.27          │全部          │
├────┼───────┼────────┼───────┤
│   Ｂ   │癸○○        │975.27          │全部          │
├────┼───────┼────────┼───────┤
│   Ｃ   │酉○○        │975.27          │全部          │
├────┼───────┼────────┼───────┤
│   Ｄ   │丙○○        │1170.44         │全部          │
├────┼───────┼────────┼───────┤
│   Ｅ   │亥○○        │1463.18         │全部          │
├────┼───────┼────────┼───────┤
│   Ｆ   │辰○○、卯○○│1463.18         │全部          │
│        │巳○○、寅○○│                │（公同共有）  │
│        │午○○、子○○│                │              │
│        │未○          │                │              │
├────┼───────┼────────┼───────┤
│   Ｇ   │范振楠        │ 1170.44        │全部          │
└────┴───────┴────────┴───────┘
附表三：
┌─────────────────────────────┐
│屏東縣崁頂鄉○○段669地號土地                             │
├────┬───────┬────────┬───────┤
│編    號│所有權人      │面積（平方公尺）│權利範圍      │
├────┼───────┼────────┼───────┤
│   Ａ   │乙○○        │305.26          │全部          │
├────┼───────┼────────┼───────┤
│   Ｂ   │癸○○        │345.92          │全部          │
├────┼───────┼────────┼───────┤
│   Ｃ   │酉○○        │345.92          │全部          │
├────┼───────┼────────┼───────┤
│   Ｄ   │丙○○        │345.92          │全部          │
├────┼───────┼────────┼───────┤
│  Ｅ１  │辛○○        │51.56           │全部          │
├────┼───────┼────────┼───────┤
│  Ｅ２  │戊○○        │51.56           │全部          │
├────┼───────┼────────┼───────┤
│  Ｅ３  │己○○        │51.56           │全部          │
├────┼───────┼────────┼───────┤
│  Ｅ４  │庚○○        │51.56           │全部          │
├────┼───────┼────────┼───────┤
│  Ｅ５  │壬○○        │51.56           │全部          │
├────┼───────┼────────┼───────┤
│   Ｆ   │辰○○、卯○○│101.89          │全部          │
│        │巳○○、寅○○│                │（公同共有）  │
│        │午○○、子○○│                │              │
│        │未○          │                │              │
├────┼───────┼────────┼───────┤
│   Ｇ   │甲○○        │101.89          │全部          │
└────┴───────┴────────┴───────┘
附表四：
┌────────┬─────────┐
│所有權人        │權利範圍          │
├────────┼─────────┤
│乙○○          │1/7               │
├────────┼─────────┤
│癸○○          │1/7               │
├────────┼─────────┤
│酉○○          │1/7               │
├────────┼─────────┤
│丙○○          │1/7               │
├────────┼─────────┤
│壬○○          │1/7               │
├────────┼─────────┤
│辰○○、卯○○  │1/7（公同共有）   │
│巳○○、寅○○  │                  │
│午○○、子○○  │                  │
│未○            │                  │
├────────┼─────────┤
│甲○○          │1/7               │
└────────┴─────────┘
